ACORDAO-COMPLETO-2381222

ACÓRDÃO 5825/2020 ATA 15/2020 - PRIMEIRA CÂMARA

VISTOS, relatados e discutidos estes autos de tomada de contas especial instaurada pelo Fundo Nacional de Desenvolvimento da Educação - FNDE em desfavor do Sr. Arnaldo Almeida Mitouso, ex-prefeito de Coari/AM (gestão 2010/2012) , em face da omissão na prestação de contas quanto aos recursos repassados ao município em virtude do Programa Nacional de Alimentação Escolar - PNAE (exercício de 2012) .
ACORDAM os ministros do Tribunal de Contas da União, reunidos em sessão da 1ª Câmara, diante das razões expostas pelo relator, em:
9.1. considerar revéis, para todos os efeitos, os Srs. Manoel Adail Amaral Pinheiro e Arnaldo Almeida Mitouso, nos termos do art. 12, § 3º, da Lei 8.443/1992; 
9.2. excluir da relação processual o Sr. Manoel Adail Amaral Pinheiro;
9.3. julgar irregulares as contas do Sr. Arnaldo Almeida Mitouso, com fundamento no art. 16, III, "c", da Lei 8.443/1992, condenando-o ao pagamento das quantias a seguir especificadas, atualizadas monetariamente e acrescidas de juros de mora, calculados a partir das datas especificadas até a data do efetivo recolhimento, fixando o prazo de 15 (quinze) dias, a contar da notificação, para que comprove, perante o Tribunal (art. 214, III, "a", do RI/TCU) , o recolhimento da dívida aos cofres do Fundo Nacional de Desenvolvimento da Educação, na forma da legislação em vigor:
	Valor histórico (R$) 
	Data 

	93.054,00
	28/3/2012

	93.054,00
	3/4/2012

	93.054,00
	30/4/2012

	93.054,00
	4/6/2012

	103.686,00
	3/7/2012

	103.686,00
	2/8/2012

	103.686,00
	5/9/2012

	103.686,00
	2/10/2012

	103.686,00
	5/11/2012

	103.686,00
	4/12/2012

9.4. aplicar ao Sr. Arnaldo Almeida Mitouso a multa prevista no art. 57 da Lei 8.443/1992, no valor de R$ 150.000,00 (cento e cinquenta mil reais) , fixando o prazo de 15 (quinze) dias, a contar da notificação, para que comprove, perante o Tribunal (art. 214, III, "a", do RI/TCU) , o recolhimento da dívida aos cofres do Tesouro Nacional, atualizada monetariamente desde a data do presente acórdão até a do efetivo recolhimento, se for paga após o vencimento, na forma da legislação em vigor;
9.5. autorizar, desde logo, nos termos do art. 28, II, da Lei 8.443/1992, a cobrança judicial das dívidas, caso não atendida a notificação;
9.6. com fundamento no § 3º do art. 16 da Lei 8.443/1992, remeter cópia desta deliberação à Procuradoria da República no Estado do Amazonas, para a adoção das medidas que entender cabíveis.

Tomada de contas especial instaurada em face da omissão na prestação de contas quanto aos recursos repassados em virtude do Programa Nacional de Alimentação Escolar  PNAE (exercício de 2012).

Primeira Câmara

Município de Coari - AM.

3. Interessados/Responsáveis:
3.1. Interessado: Fundo Nacional de Desenvolvimento da Educação (00.378.257/0001-81)
3.2. Responsáveis: Arnaldo Almeida Mitouso (XXX.921.332-XX); Manoel Adail Amaral Pinheiro (XXX.996.732-XX).

13.1. Ministros presentes: Walton Alencar Rodrigues (Presidente), Benjamin Zymler, Bruno Dantas e Vital do Rêgo.
13.2. Ministros-Substitutos presentes: Augusto Sherman Cavalcanti e Weder de Oliveira (Relator).

WEDER DE OLIVEIRA

Trata-se de tomada de contas especial instaurada pelo Fundo Nacional de Desenvolvimento da Educação - FNDE, inicialmente em desfavor apenas do Sr. Arnaldo Almeida Mitouso, ex-prefeito municipal de Coari/AM (gestão 2010/2012) , em face da omissão na prestação de contas quanto aos recursos repassados ao município em virtude do Programa Nacional de Alimentação Escolar - PNAE (exercício 2012) .
2.	Transcrevo, com os ajustes de forma necessários, a instrução da Secretaria de Controle Externo de Tomada de Contas Especial - Secex-TCE (peça 45) :
"INTRODUÇÃO
1.	Versam os autos acerca de tomada de contas especial instaurada pelo Fundo Nacional de Desenvolvimento da Educação - FNDE, inicialmente em desfavor apenas do Sr. Arnaldo Almeida Mitouso (CPF XXX.921.332-XX) , ex-prefeito Municipal de Coari/AM (gestão 2010/2012) , em face da omissão na prestação de contas quanto aos recursos repassados ao Município de Coari/AM em virtude do Programa Nacional de Alimentação Escolar - PNAE (exercício 2012) , vigente de 1/1/2012 a 31/12/2012 (peça 2) , cujo prazo final para a apresentação da prestação de contas expirou em 30/4/2013 (peça 2) .
2.	Ressalte-se que o PNAE/2012 teve por objeto 'Contribuir para o crescimento e o desenvolvimento biopsicossocial, a aprendizagem, o rendimento escolar e a formação de práticas alimentares saudáveis dos alunos, por meio de ações de educação alimentar e nutricional e da oferta de refeições que cubram as suas necessidades nutricionais durante o período letivo', conforme art. 4° da Resolução/CD/FNDE nº 38, de 16/7/2009 (peça 23, p. 3) .
HISTÓRICO
3.	O presente processo foi objeto de instrução preliminar (peça 27) , a qual concluiu pela necessidade de realização da citação do Sr. Arnaldo Almeida Mitouso e da audiência do Sr. Manoel Adail Amaral Pinheiro (CPF XXX.996.732-XX) , ex-prefeito Municipal de Coari/AM (gestão 2013/2016) , que foi incluído no polo passivo deste processo já no âmbito deste Tribunal, em virtude de o prazo para prestar contas adentrar o seu mandato e ter ficado omisso. A mencionada proposta de encaminhamento contou com a anuência do Diretor e do Secretário desta unidade (peças 28 e 29) , tendo sido a mencionada citação autorizada por delegação de competência do Relator deste feito, Ministro-Substituto Weder de Oliveira.
4.	A citação do Sr. Arnaldo Almeida Mitouso foi levada a cabo por meio do Ofício 2135/2018-TCU/Secex-TCE (peça 31) , tendo como endereço de destino o domicílio do responsável que consta da base de dados da Receita Federal (peça 21) , o qual foi recebido em 21/1/2019, conforme atesta o AR respectivo (peça 33) . Por sua vez, a audiência do Sr. Manoel Adail Amaral Pinheiro foi efetuada por intermédio do Ofício 1068/2019-TCU/Secex-TCE (peça 35) , tendo como endereço de destino o domicílio do responsável que consta da base de dados dos Sistemas Corporativos do TCU (peça 34) , o qual foi recebido PELO PRÓPRIO RESPONSÁVEL em 8/4/2019, conforme atesta o AR respectivo (peça 39) . A tabela a seguir demonstra os detalhes de ambas as comunicações:
	Comunicação: Ofício 2135/2018-TCU/Secex-TCE (peça 31) , citação.
Destinatário: Sr. Arnaldo Almeida Mitouso.
Data da Expedição: 5/10/2018.
Data da Ciência: 21/1/2019 (peça 33) .
Nome Recebedor: Maria Devani G. da Silva (RG 2175542-6) .
Observação: Ofício enviado para o endereço do responsável que consta da base de dados da Receita Federal (peça 21) .
Fim do prazo para a defesa: 5/2/2019.

	Comunicação: Ofício 1068/2019-TCU/Secex-TCE (peça 35) , audiência.
Destinatário: Sr. Manoel Adail Amaral Pinheiro.
Data da Expedição: 19/3/2019.
Data da Ciência: 8/4/2019 (peça 39) .
Nome Recebedor: Manoel Adail Amaral Pinheiro (O PRÓPRIO RESPONSÁVEL) .
Observação: Ofício enviado para o endereço do responsável que consta da base de dados dos Sistemas Corporativos do TCU (peça 34) .
Fim do prazo para a defesa: 23/4/2019.

5.	Por oportuno, cabe ressaltar que o responsável Arnaldo Almeida Mitouso foi citado em função da não comprovação da boa e regular aplicação dos recursos recebidos no âmbito do PNAE/2012, em razão omissão no dever de prestar contas destes recursos, ao passo que o responsável Manoel Adail Amaral Pinheiro foi ouvido em audiência quanto à omissão no dever de prestar contas do PNAE/2012, conforme detalhado a seguir (peça 27, p. 5-6) :
a)	 realizar a CITAÇÃO do Sr. Arnaldo Almeida Mitouso (CPF XXX.921.332-XX) , ex-prefeito Municipal de Coari/AM (gestão 2010-2012) , uma vez que, em face da omissão na prestação de contas, o mesmo não logrou demonstrar a boa e regular aplicação dos recursos federais recebidos à conta do PNAE/2012, com fundamento nos arts. 10, § 1º, e 12, inciso II, da Lei 8.443/1992, c/c o art. 202, inciso II, §1º, do Regimento Interno do TCU, para que, no prazo de quinze dias, a contar do recebimento do ofício citatório, apresente alegações de defesa quanto à ocorrência abaixo indicada, em razão da conduta especificada, e/ou recolha, aos cofres do FNDE, as importâncias abaixo indicadas, atualizadas monetariamente a partir das respectivas datas até o efetivo recolhimento, abatendo-se, na oportunidade, as quantias eventualmente ressarcidas, na forma da legislação em vigor:
Irregularidade: não comprovação da boa e regular aplicação dos recursos federais repassados ao município de Coari/AM, em face da omissão no dever de prestar contas dos valores transferidos, no âmbito do PNAE/2012;
	Datas das ordens bancárias
	Valores Originais (R$) 

	26/03/2012
	93.054,00

	30/03/2012
	93.054,00

	26/04/2012
	93.054,00

	31/05/2012
	93.054,00

	29/06/2012
	103.686,00

	31/07/2012
	103.686,00

	31/08/2012
	103.686,00

	28/09/2012
	103.686,00

	31/10/2012
	103.686,00

	30/11/2012
	103.686,00

Valor atualizado do débito (sem juros) em 17/08/2018: R$ 1.443.767,52 (peça 27) .
Responsável: Sr. Arnaldo Almeida Mitouso (CPF XXX.921.332-XX) , ex-prefeito Municipal de Coari/AM (gestão 2010-2012) .
Conduta: em face da omissão na prestação de contas, cujo prazo encerrou-se em 30/04/2013 (peça 2) , o mesmo não logrou demonstrar a boa e regular aplicação dos recursos federais recebidos à conta do PNAE/2012;
Dispositivos violados: art. 37, caput, c/c o art. 70, parágrafo único, da Constituição da República Federativa do Brasil, art. 93, do Decreto-lei 200/1967, art. 66, do Decreto 93.872/1986, art. 34, caput e incisos I a IV, da Resolução/CD/FNDE nº 38, de 16/07/2009 (peça 23; p. 16) ;
	Evidências: Informação 1659/2017/SEOPC/COPRA/CGAPC/DIFIN-FNDE (peça 10) e Relatório de TCE 453/2017 - DIREC/COTCE/CGCAP/DIFIN-FNDE/MEC (peça 16) ;
b)	 informar ao responsável que, caso venha a ser condenado pelo Tribunal, os débitos ora apurados serão acrescidos de juros de mora, nos termos do § 1º do art. 202 do RI/TCU;
c)	 esclarecer ao responsável, em obediência ao art. 12, § 2º, da Lei 8.443/1992, e ao art. 12, inciso VI, da Resolução TCU 170/2004, que o recolhimento tempestivo do débito somente saneará o processo caso seja reconhecida a sua boa-fé e não se constate outra irregularidade nas contas;
d)	 realizar a AUDIÊNCIA do Sr. Manoel Adail Amaral Pinheiro (CPF XXX.996.732-XX) , ex-prefeito Municipal de Coari/AM, gestão 2013/2016, com fundamento nos arts. 10, § 1º, e 12, incisos I e III, da Lei 8.443/1992, c/c o art. 202, incisos I e III, do RI/TCU, para que, no prazo de quinze dias, apresente razões de justificativa quanto à omissão no dever de prestar contas dos recursos federais recebidos à conta do PNAE/2012, cujo prazo encerrou-se em 30/04/2013;
Irregularidade: não cumprimento do prazo originalmente estipulado para prestação de contas dos recursos federais transferidos ao município de Coari/AM à conta do PNAE/2012, o qual se encerrou em 30/04/2013;
	Conduta: descumprir o prazo originalmente estipulado para prestação de contas dos recursos federais transferidos ao município de Coari/AM à conta do PNAE/2012, o qual se encerrou em 30/04/2013;
	Dispositivos violados: art. 37, caput, c/c o art. 70, parágrafo único, da Constituição da República Federativa do Brasil, art. 93, do Decreto-lei 200/1967, art. 66, do Decreto 93.872/1986, art. 34, caput e incisos I a IV, da Resolução/CD/FNDE nº 38, de 16/07/2009 (peça 23; p. 16) ;
	Evidências: Informação 1659/2017/SEOPC/COPRA/CGAPC/DIFIN-FNDE (peça 10) e Relatório de TCE 453/2017 - DIREC/COTCE/CGCAP/DIFIN-FNDE/MEC (peça 16) ;
6.	Entretanto, em que pese a citação ter sido efetuada em forma válida, conforme atestam as peças 21, 31, 33, 34, 35 e 39 dos autos, esgotou-se o prazo concedido aos responsáveis sem que fossem apresentadas alegações de defesa e/ou razões de justificativa, e tampouco foi recolhido o débito que foi imputado ao Sr. Arnaldo Almeida Mitouso. Por esse motivo, restou caracterizada a revelia de ambos, para todos os efeitos, dando-se prosseguimento ao presente processo, nos termos dispostos no art. 12, § 3º, da Lei 8.443/19921992 c/c o art. 202, § 8º, do RI/TCU.
EXAME TÉCNICO
Da Validade das Notificações:
7.	Preliminarmente, cumpre tecer breves considerações sobre a forma como são realizadas as comunicações processuais no TCU. A esse respeito, destacam-se o art. 179, do Regimento Interno do TCU (Resolução 155, de 4/12/2002) e o art. 4º, inciso III, § 1º, da Resolução TCU 170, de 30 de junho de 2004, in verbis:
Art. 179. A citação, a audiência ou a notificação, bem como a comunicação de diligência, far se-ão:
I - mediante ciência da parte, efetivada por servidor designado, por meio eletrônico, fac-símile, telegrama ou qualquer outra forma, desde que fique confirmada inequivocamente a entrega da comunicação ao destinatário;
II - mediante carta registrada, com aviso de recebimento que comprove a entrega no endereço do destinatário;
III - por edital publicado no Diário Oficial da União, quando o seu destinatário não for localizado
 (...) 
Art. 3º As comunicações serão dirigidas ao responsável, ou ao interessado, ou ao dirigente de órgão ou entidade, ou ao representante legal ou ao procurador constituído nos autos, com poderes expressos no mandato para esse fim, por meio de:
I - correio eletrônico, fac-símile ou telegrama;
II - servidor designado;
III - carta registrada, com aviso de recebimento;
IV - edital publicado no Diário Oficial da União, quando o seu destinatário não for localizado, nas hipóteses em que seja necessário o exercício de defesa.
Art. 4º. Consideram-se entregues as comunicações:
I - efetivadas conforme disposto nos incisos I e II do artigo anterior, mediante confirmação da ciência do destinatário;
II - realizadas na forma prevista no inciso III do artigo anterior, com o retorno do aviso de recebimento, entregue comprovadamente no endereço do destinatário;
III - na data de publicação do edital no Diário Oficial da União, quando realizadas na forma prevista no inciso IV do artigo anterior.
§ 1º O endereço do destinatário deverá ser previamente confirmado mediante consulta aos sistemas disponíveis ao Tribunal ou a outros meios de informação, a qual deverá ser juntada ao respectivo processo.
 (...) 
8.	Bem se vê, portanto, que a validade da citação via postal não depende de que o aviso de recebimento seja assinado pelo próprio destinatário da comunicação, o que dispensa, no caso em tela, a entrega do AR em 'mãos próprias'. A exigência da norma é no sentido de o Tribunal verificar se a correspondência foi entregue no endereço correto, residindo aqui a necessidade de certeza inequívoca.
9.	Não é outra a orientação da jurisprudência do TCU, conforme se verifica dos julgados a seguir transcritos:
São válidas as comunicações processuais entregues, mediante carta registrada, no endereço correto do responsável, não havendo necessidade de que o recebimento seja feito por ele próprio (Acórdão 3648/2013-TCU-Segunda Câmara, Relator Ministro José Jorge) ;
É prescindível a entrega pessoal das comunicações pelo TCU, razão pela qual não há necessidade de que o aviso de recebimento seja assinado pelo próprio destinatário. Entregando se a correspondência no endereço correto do destinatário, presume-se o recebimento da citação. (Acórdão 1019/2008-TCU-Plenário, Relator Ministro Benjamin Zymler) ;
As comunicações do TCU, inclusive as citações, deverão ser realizadas mediante Aviso de Recebimento - AR, via Empresa Brasileira de Correios e Telégrafos, bastando para sua validade que se demonstre que a correspondência foi entregue no endereço correto. (Acórdão 1526/2007-TCU-Plenário, Relator Ministro Aroldo Cedraz) .
10.	A validade do critério de comunicação processual do TCU foi referendada pelo Supremo Tribunal Federal, nos termos do julgamento do MS-AgR 25.816/DF, por meio do qual se afirmou a desnecessidade da ciência pessoal do interessado, entendendo-se suficiente a comprovação da entrega do 'AR' no endereço do destinatário:
EMENTA: AGRAVO REGIMENTAL. MANDADO DE SEGURANÇA. DESNECESSIDADE DE INTIMAÇÃO PESSOAL DAS DECISÕES DO TRIBUNAL DE CONTAS DA UNIÃO. ART. 179 DO REGIMENTO INTERNO DO TCU. INTIMAÇÃO DO ATO IMPUGNADO POR CARTA REGISTRADA, INICIADO O PRAZO DO ART. 18 DA LEI nº 1.533/51 DA DATA CONSTANTE DO AVISO DE RECEBIMENTO. DECADÊNCIA RECONHECIDA. AGRAVO IMPROVIDO.
O envio de carta registrada com aviso de recebimento está expressamente enumerado entre os meios de comunicação de que dispõe o Tribunal de Contas da União para proceder às suas intimações.
O inciso II do art. 179 do Regimento Interno do TCU é claro ao exigir apenas a comprovação da entrega no endereço do destinatário, bastando o aviso de recebimento simples. 
11.	No caso vertente, a citação do Sr. Arnaldo Almeida Mitouso se deu em endereço proveniente de pesquisa realizada pelo TCU na base de dados Receita Federal (peça 21) , e a audiência do Sr. Manoel Adail Amaral Pinheiro ocorreu em endereço proveniente de pesquisa na base de dados dos Sistemas Corporativos do TCU (peça 34) . A entrega dos ofícios de citação e audiência naqueles endereços restou inequivocamente comprovada (peças 33 e 39) , sendo que, no caso do Sr. Manoel Adail Amaral Pinheiro, o recebedor do ofício de audiência foi O PRÓPRIO RESPONSÁVEL.
Da Prescrição da Pretensão Punitiva:
12.	Vale ressaltar que a pretensão punitiva, conforme Acórdão 1441/2016-TCU-Plenário, Relator Ministro Benjamin Zymler, que uniformizou a jurisprudência acerca dessa questão, subordina se ao prazo geral de prescrição indicado no art. 205, do Código Civil, que é de dez anos, contado da data de ocorrência da irregularidade sancionada, nos termos do art. 189, do Código Civil, sendo este prazo interrompido pelo ato que ordenar a citação, a audiência ou a oitiva do responsável.
13.	No caso em exame, não ocorreu a prescrição em relação aos responsáveis Arnaldo Almeida Mitouso e Manoel Adail Amaral Pinheiro, uma vez que as irregularidades sancionadas ocorreram entre 1/1/2012 e 31/12/2012 (exercício relativo à execução das despesas do PNAE/2012) e em 1/5/2013 (data em que se consumou a omissão do dever de prestar contas) , e o ato de ordenação da citação e da audiência ocorreu em 17/8/2018 (peça 29) .
Da Caracterização da Revelia:
14.	Por oportuno, salienta-se que, nos processos do TCU, a revelia não leva à presunção de que seriam verdadeiras todas as imputações levantadas contra os responsáveis, diferentemente do que ocorre no processo civil, em que a revelia do réu opera a presunção da verdade dos fatos narrados pelo autor. Dessa forma, a avaliação da responsabilidade do agente não pode prescindir da prova existente no processo ou para ele carreada.
15.	Ao não apresentar sua defesa, o responsável deixou de produzir prova da regular aplicação dos recursos sob sua responsabilidade, em afronta às normas que impõem aos gestores de recursos públicos a obrigação legal de, sempre que demandados pelos órgãos de controle, apresentar os documentos que demonstrem a correta utilização das verbas públicas, a exemplo do contido no art. 93, do Decreto Lei 200/1967: 'Quem quer que utilize dinheiros públicos terá de justificar seu bom e regular emprego na conformidade das leis, regulamentos e normas emanadas das autoridades administrativas competentes.'
16.	Mesmo as alegações de defesa não sendo apresentadas, considerando o princípio da verdade real que rege esta Corte, procurou-se buscar, em manifestações do responsável na fase interna desta TCE, se havia algum argumento que pudesse ser aproveitado a seu favor.
17.	No entanto, os responsáveis não se manifestaram na fase interna, não havendo, assim, nenhum argumento que possa vir a ser analisado e posteriormente servir para afastar as irregularidades apontadas.
18.	Em se tratando de processo em que a parte interessada não se manifestou acerca das irregularidades imputadas, não há elementos para que se possa efetivamente aferir e reconhecer a ocorrência de boa-fé na conduta do responsável, podendo este Tribunal, desde logo, proferir o julgamento de mérito pela irregularidade das contas, conforme os termos dos §§ 2º e 6º do art. 202 do Regimento Interno do TCU (Acórdão 2064/2011-TCU-Primeira Câmara, Relator Ministro Ubiratan Aguiar; Acórdão 6182/2011-TCU-Primeira Câmara, Relator Ministro Weber de Oliveira; Acórdão 4072/2010-TCU-Primeira Câmara, Relator Ministro Valmir Campelo; Acórdão 1189/2009-TCU-Primeira Câmara, Relator Ministro Marcos Bemquerer; e Acórdão 731/2008-TCU-Plenário, Relator Ministro Aroldo Cedraz) .
19.	Dessa forma, os responsáveis Arnaldo Almeida Mitouso e Manoel Adail Amaral Pinheiro devem ser considerados revéis, para todos os efeitos, dando-se prosseguimento ao processo, nos termos do art. 12, § 3º, da Lei 8.443/19921992 c/c o art. 202, § 8º, do RI/TCU, devendo esta Corte julgar as suas contas irregulares, condenando-o a ressarcir os débitos apurados neste processo.
20.	Em consulta aos sistemas corporativos do instaurador (por exemplo: SICONV, SIGPC, etc.) , verifica-se que os responsáveis também não apresentaram novos documentos junto ao instaurador e continuam inadimplentes.
Outros Aspectos Processuais Importantes:
21.	Por seu turno, salienta-se que está clara a competência deste Tribunal para julgar este processo, pois se trata de recursos federais repassados pelo FNDE à conta do PNAE/2012 sob a responsabilidade do Sr. Arnaldo Almeida Mitouso, no que tange à execução das despesas, e sob a responsabilidade do Sr. Manoel Adail Amaral Pinheiro, no que concerne ao dever de prestar contas. Outrossim, não restou caracterizada nenhuma nulidade processual oriunda da inobservância de formalidades que acarretassem prejuízo processual ao responsável ou ao interesse público (art. 171 do RI/TCU) . Também foram atendidos os pressupostos de constituição e desenvolvimento válido e regular desta tomada de contas especial (art. 71, inciso II, da Constituição Federal, art. 8°, caput, da Lei 8.443/1992, art. 84 do Decreto-Lei 200/1967 e art. 5°, caput, parágrafo único e incisos I a IV, da IN/TCU 71/2012, modificada pela IN/TCU 76/2016) .
22.	Por outro lado, verifica-se que não houve o transcurso de mais de dez anos desde os fatos geradores da dívida sem que tenha havido a notificação dos responsáveis pela autoridade administrativa federal competente (art. 6º, inciso II, c/c art. 19, da IN/TCU 71/2012, modificada pela IN/TCU 76/2016) , uma vez que os recursos foram transferidos em 2012 (peça 3) , a omissão na prestação de contas se concretizou em 30/04/2013 (peça 2) , e os responsáveis foram notificados sobre as irregularidades pela autoridade administrativa competente em 2013 e 2017, por meio ofícios constantes da peça 8 (pp. 1 e 2-3) , recebidos conforme atestam os AR's constantes da peça 9 (pp. 1 e 2-3) .
23.	Também se verifica que o valor original do débito apurado é igual a R$ 994.332,00 (peça 3) , superior, portanto, a R$ 100.000,00, na forma estabelecida conforme os arts. 6º, inciso I, e 19, da IN/TCU 71/2012, modificada pela IN/TCU 76/2016.
24.	A propósito, registra-se que, em atendimento ao item 9.4, do Acórdão 1772/2017-TCU-Plenário (Relator Ministro-Substituto Augusto Sherman Cavalcanti) , foi efetuada pesquisa no sistema processual do TCU, e não foram encontradas tomadas de contas especiais em tramitação com débitos imputáveis ao responsável com valores inferiores ao fixado no art. 6º, inciso I, da Instrução Normativa TCU 71/2012, a fim de que seja observado o disposto no art. 6º, § 1º, da mesma norma.
25.	Por oportuno, cabe ressaltar que houve a devida formulação da imputação das irregularidades ao responsável, como também a descrição das mesmas no expediente de citação, com base na individualização das suas condutas comissivas, como já foi detalhado no item 5 desta instrução.
26.	Ressalta-se que foi viabilizado o exercício do contraditório em sua dimensão substancial, pois se realizou a citação do Sr. Arnaldo Almeida Mitouso por meio do Ofício 2135/2018-TCU/Secex-TCE (peça 31) , tendo como endereço de destino o domicílio do responsável que consta da base de dados da Receita Federal (peça 21) , o qual foi recebido em 21/1/2019, conforme atesta o AR respectivo (peça 33) , assim como se efetuou a audiência do Sr. Manoel Adail Amaral Pinheiro por intermédio do Ofício 1068/2019-TCU/Secex-TCE (peça 35) , tendo como endereço de destino o domicílio do responsável que consta da base de dados dos Sistemas Corporativos do TCU (peça 34) , o qual foi recebido PELO PRÓPRIO RESPONSÁVEL em 8/4/2019, conforme atesta o AR respectivo (peça 39) , atendendo ao art. 5º, inciso LV, da Constituição Federal c/c o art. 12, incisos I e II da Lei 8.443/1992.
CONCLUSÃO
27.	Como se verificou na seção 'EXAME TÉCNICO' anterior, restou evidenciada a competência do TCU para julgar o presente processo, pois se trata de recursos federais que foram repassados pelo FNDE à conta do PNAE/2012 sob a responsabilidade do Sr. Arnaldo Almeida Mitouso e corresponsabilidade do Sr. Manoel Adail Amaral Pinheiro. Também foi caracterizada a responsabilidade do Sr. Arnaldo Almeida Mitouso e a corresponsabilidade do Sr. Manoel Adail Amaral Pinheiro, conforme detalhado no item 5 desta instrução.
28.	Além disso, restaram demonstrados: (i) a viabilidade do exercício do contraditório em sua dimensão substancial e a regularidade na abertura do contraditório e o exercício da ampla defesa (art. 5º, inciso LV, da Constituição Federal c/c o art. 12, incisos I e II da Lei 8.443/1992) ; (ii) a suficiência dos elementos probatórios indispensáveis à formação do juízo quanto à ocorrência do dano ao erário ocasionado por atos ilícitos e a vinculação destes com as condutas do responsável arrolado no polo passivo deste processo (art. 5º, caput, parágrafo único e incisos I, II e IV, da IN TCU 71/2012) ; e (iii) a ausência de nulidades processuais oriundas da inobservância de formalidades que acarretem prejuízo processual ao responsável ou ao interesse público (art. 171 do RI/TCU) . Portanto, estão presentes todos os pressupostos necessários para a formação do juízo de mérito das presentes contas.
29.	Por sua vez, restou claramente comprovado o dano ao erário ocasionado em virtude das irregularidades enumeradas no item 5 desta instrução, em relação ao PNAE/2012.
30.	Por oportuno, deve-se mencionar que, como restou efetivamente configurada a revelia dos responsáveis Arnaldo Almeida Mitouso e Manoel Adail Amaral Pinheiro, para todos os efeitos, será dado prosseguimento a este processo, nos termos dispostos no art. 12, § 3º, da Lei 8.443/1992 c/c o art. 202, § 8º, do RI/TCU. Nesse sentido, como constam dos autos elementos probatórios que caracterizam a responsabilidade do Sr. Arnaldo Almeida Mitouso, por concorrer para a consumação do dano ao erário em função dos atos irregulares descritos no item 5 desta instrução, assim como a corresponsabilidade do Sr. Manoel Adail Amaral Pinheiro, pela omissão do dever de prestar contas, não há como afastar as irregularidades que lhes foram atribuídas nem os débitos que foram imputados ao Sr. Arnaldo Almeida Mitouso, mantendo-se a responsabilidade de ambos neste processo.
31.	Por outro lado, no que tange ao exame da boa-fé dos responsáveis Arnaldo Almeida Mitouso e Manoel Adail Amaral Pinheiro, será adotado aqui o sentido objetivo da cláusula de boa-fé, isto é, examinando, 'diante de um caso concreto e nas condições em que o agente atuou, qual o cuidado exigível de uma pessoa prudente e de discernimento. Assim o fazendo, encontraremos o cuidado objetivo necessário, fundado na previsibilidade objetiva. Devemos, a seguir, comparar esse cuidado genérico com a conduta do agente, intentando saber se a conduta imposta pelo dever genérico de cuidado harmoniza-se com o comportamento desse agente. A resposta negativa leva à reprovabilidade da sua conduta, à culpa e, enfim, à não caracterização da boa-fé objetiva.' (conforme entendimento plasmado no Acórdão 2436/2016-TCU-Plenário; Relator: Ministro Augusto Nardes) .
32.	No presente caso concreto, à vista dos elementos constantes dos autos, percebe-se que os atos praticados pelos responsáveis não se ajustam ao mencionado modelo objetivo de conduta, pois as suas condutas omissivas foram, no mínimo, culposas (por negligência e imprudência) , tendo restado comprovado que o dano ao erário resultou diretamente daquelas condutas.
33.	Nesse diapasão, não é possível afirmar que houve boa-fé por parte dos responsáveis, pois é razoável concluir que lhes era possível ter consciência das ilicitudes de suas condutas omissivas e que eram exigíveis condutas diversas daquelas que adotou, consideradas as circunstâncias que o cercavam, e tampouco foram identificados excludentes de culpabilidade.
34.	Então, tendo em vista as irregularidades comprovadas nos autos, e como não foi possível reconhecer a boa-fé dos responsáveis, este Tribunal pode proferir, desde logo, o julgamento definitivo de mérito pela irregularidade das presentes contas, com fundamento no art. 202, § 6º, do RI/TCU.
35.	Por oportuno, em face da omissão da prestação de contas, restou caracterizada a não comprovação da boa e regular aplicação dos recursos objeto deste processo, sendo pacífica a jurisprudência deste Tribunal no sentido de que compete ao gestor o ônus de provar a aplicação regular dos recursos que lhe foram confiados (vide Acórdão 974/2018-TCU-Plenário, Relator Ministro Bruno Dantas, 511/2018-Plenário, Relator Ministro Aroldo Cedraz, 3875/2018-Primeira Câmara, Relator Ministro Vital do Rêgo, 1983/2018-Primeira Câmara, Relator Ministro Bruno Dantas, 1294/2018-Primeira Câmara, Relator Ministro Bruno Dantas, 3200/2018-Segunda Câmara, Relator Ministro Aroldo Cedraz, 2512/2018-Segunda Câmara, Relator Ministro Aroldo Cedraz, 2384/2018-Segunda Câmara, Relator Ministro José Múcio Monteiro, 2014/2018-Segunda Câmara, Relator Ministro Aroldo Cedraz, e 901/2018-Segunda Câmara, Relator Ministro José Múcio Monteiro, entre outros) .
36.	Por oportuno, deve-se ressaltar que, quando da citação do Sr. Arnaldo Almeida Mitouso, foram consideradas como datas das parcelas de débito as datas das ordens bancárias respectivas correspondentes aos recursos do PNAE/2012 (conforme peça 3) , quando o correto seria ter considerado as datas dos créditos das parcelas transferidas na conta corrente específica do programa (conforme peça 7) . No entanto, como as datas dos créditos na conta corrente específica são sempre posteriores às datas das ordens bancárias, a menção àquelas datas das parcelas de débito na proposta de encaminhamento a seguir e a consequente inclusão das mesmas no acórdão que vier a ser proferido por esta Corte de Contas são menos gravosas ao Sr. Arnaldo Almeida Mitouso, não lhe ocasionando nenhum prejuízo financeiro efetivo, no que tange à atualização monetária dos débitos e aos eventuais juros de mora.
37.	Destarte, ante todo o exposto, entende-se que esta Corte deve:
	a) Declarar a revelia dos responsáveis Arnaldo Almeida Mitouso e Manoel Adail Amaral Pinheiro, para todos os efeitos, dando-se prosseguimento a este processo, nos termos dispostos no art. 12, § 3º, da Lei 8.443/1992 c/c o art. 202, § 8º, do RI/TCU;
	b) Em face da impossibilidade de reconhecer a boa-fé do responsável Arnaldo Almeida Mitouso (com espeque art. 202, § 6º, do RI/TCU) , julgar irregulares, desde logo, as suas contas, com fulcro nos arts. 1º, inciso I, 16, inciso III, alíneas 'a' e 'c', 19, caput, e 23, inciso III, da Lei 8.443/1992 c/c com os arts. 1º, inciso I, 209, incisos I e III, 210 e 214, inciso III, do RI/TCU;
	c) Em face da impossibilidade de reconhecer a boa-fé do responsável Manoel Adail Amaral Pinheiro (com fulcro art. 202, § 6º, do RI/TCU) , julgar irregulares, desde logo, as suas contas, com fulcro nos arts. 1º, inciso I, 16, inciso III, alínea 'a', 19, caput, e 23, inciso III, da Lei 8.443/1992 c/c com os arts. 1º, inciso I, 209, inciso I, 210 e 214, inciso III, do RI/TCU;
	d) Condenar o responsável Arnaldo Almeida Mitouso a ressarcir os débitos relacionados ao PNAE/2012 aos cofres do FNDE;
	e) Aplicar ao responsável Arnaldo Almeida Mitouso a multa prevista no artigo 57 da Lei 8.443/1992, na dosimetria a ser definida pelo Exmo. Relator deste feito;
	f) Aplicar ao responsável Manoel Adail Amaral Pinheiro a multa prevista no artigo 58, inciso I, da Lei 8.443/1992, na dosimetria a ser definida pelo Exmo. Relator deste feito;
	g) Autorizar, desde logo, a cobrança judicial das dívidas, com fundamento no art. 28, inciso II, da Lei 8.443/1992, caso não atendidas as notificações;
	h) Autorizar, antecipadamente, caso requerido, o pagamento das dívidas decorrentes em até 36 (trinta e seis) parcelas mensais e consecutivas, nos termos do art. 26 da Lei 8.443/1992, c/c o art. 217 do Regimento Interno do TCU, fixando-se o vencimento da primeira parcela em 15 (quinze) dias, a contar do recebimento das notificações, e o das demais a cada 30 (trinta) dias, devendo incidir sobre cada uma os encargos devidos, na forma prevista na legislação em vigor, alertando para o fato de que a falta de comprovação do recolhimento de qualquer parcela importará o vencimento antecipado do saldo devedor, nos termos do art. 217, § 2º, do Regimento Interno do TCU (providência que tem sido adotada seguidamente pela Corte, em homenagem à racionalidade processual, conforme se observa, a título de exemplo, nos Acórdãos 2.266/2018, 600/2017, 2.059/2016 e 1.000/2015 do Plenário) ;
	i) Dar ciência do acórdão que vier a ser proferido: ao Sr. Arnaldo Almeida Mitouso; ao Sr. Manoel Adail Amaral Pinheiro; ao FNDE; ao Procurador-Chefe da Procuradoria da República no Amazonas, nos termos do § 3º do art. 16 da Lei 8.443/1992 c/c o § 7º do art. 209 do Regimento Interno do TCU, para adoção das medidas cabíveis.
PROPOSTA DE ENCAMINHAMENTO
38.	Em face de todo o exposto, submetem-se os autos à consideração superior, propondo:
	a) Considerar revéis os responsáveis Arnaldo Almeida Mitouso (CPF XXX.921.332-XX) , ex-prefeito municipal de Coari/AM (gestão 2010/2012) e Manoel Adail Amaral Pinheiro (CPF XXX.996.732-XX) , ex-prefeito municipal de Coari/AM (gestão 2013/2016) , para todos os efeitos, dando-se prosseguimento a este processo relativo aos recursos do PNAE/2012, nos termos dispostos no art. 12, § 3º, da Lei 8.443/1992 c/c o art. 202, § 8º, do RI/TCU;
	b) Em face da impossibilidade de reconhecer a boa-fé do responsável Arnaldo Almeida Mitouso (com espeque art. 202, § 6º, do RI/TCU) , julgar irregulares, desde logo, as suas contas, com fulcro nos arts. 1º, inciso I, 16, inciso III, alíneas 'a' e 'c', 19, caput, e 23, inciso III, da Lei 8.443/1992 c/c com os arts. 1º, inciso I, 209, incisos I e III, 210 e 214, inciso III, do RI/TCU, em função das irregularidades, condutas, evidências e dispositivos violados mencionados no item 5 desta instrução;
	c) Em face da impossibilidade de reconhecer a boa-fé do responsável Manoel Adail Amaral Pinheiro (com fulcro art. 202, § 6º, do RI/TCU) , julgar irregulares, desde logo, as suas contas, com fulcro nos arts. 1º, inciso I, 16, inciso III, alínea 'a', 19, caput, e 23, inciso III, da Lei 8.443/1992 c/c com os arts. 1º, inciso I, 209, inciso I, 210 e 214, inciso III, do RI/TCU, em função das irregularidades, condutas, evidências e dispositivos violados mencionados no item 5 desta instrução;
	d) Condenar o responsável Arnaldo Almeida Mitouso ao pagamento das quantias a seguir especificadas, com a fixação do prazo de quinze dias, a contar do recebimento da notificação, para comprovar, perante o Tribunal (art. 214, inciso III, alínea 'a', do Regimento Interno) , o recolhimento das dívidas aos cofres do FNDE, atualizadas monetariamente e acrescidas dos juros de mora, calculados a partir das datas indicadas, até a data do efetivo recolhimento, na forma prevista na legislação em vigor:
	Datas dos créditos em conta corrente
	Valores Originais (R$) 

	28/3/2012
	93.054,00

	3/4/2012
	93.054,00

	30/4/2012
	93.054,00

	4/6/2012
	93.054,00

	3/7/2012
	103.686,00

	2/8/2012
	103.686,00

	5/9/2012
	103.686,00

	2/10/2012
	103.686,00

	5/11/2012
	103.686,00

	4/12/2012
	103.686,00

	e) Aplicar ao responsável Arnaldo Almeida Mitouso a multa prevista no artigo 57 da Lei 8.443/1992, fixando-lhe o prazo de 15 (quinze) dias, a contar da notificação, para que comprove, perante o Tribunal (artigo 214, inciso III, alínea 'a', do Regimento Interno) , o recolhimento da dívida ao Tesouro Nacional, atualizada monetariamente desde a data em que for proferido o Acórdão condenatório até a do efetivo recolhimento, se for paga após o vencimento, na forma da legislação em vigor;
	f) Aplicar Manoel Adail Amaral Pinheiro a multa prevista no artigo 58, inciso I, da Lei 8.443/1992, fixando-lhe o prazo de 15 (quinze) dias, a contar da notificação, para que comprove, perante o Tribunal (artigo 214, inciso III, alínea 'a', do Regimento Interno) , o recolhimento da dívida ao Tesouro Nacional, atualizada monetariamente desde a data em que for proferido o Acórdão condenatório até a do efetivo recolhimento, se for paga após o vencimento, na forma da legislação em vigor;
	g) Autorizar, desde logo, a cobrança judicial das dívidas, com fundamento no art. 28, inciso II, da Lei 8.443/1992, caso não atendida a notificação;
	h) Autorizar, antecipadamente, caso requerido, o pagamento das dívidas decorrentes em até 36 (trinta e seis) parcelas mensais e consecutivas, nos termos do art. 26 da Lei 8.443/1992, c/c o art. 217 do Regimento Interno do TCU, fixando-se o vencimento da primeira parcela em 15 (quinze) dias, a contar do recebimento da notificação, e o das demais a cada 30 (trinta) dias, devendo incidir sobre cada uma os encargos devidos, na forma prevista na legislação em vigor, alertando para o fato de que a falta de comprovação do recolhimento de qualquer parcela importará o vencimento antecipado do saldo devedor, nos termos do art. 217, § 2º, do Regimento Interno do TCU;
	i) Encaminhar cópia do Acordão que vier a ser prolatado por este Tribunal, acompanhado do Relatório e do Voto que o fundamentarem:
	i.1) Ao Sr. Arnaldo Almeida Mitouso e ao Sr. Manoel Adail Amaral Pinheiro;
	i.2) Ao FNDE;
	i3) Ao Procurador-Chefe da Procuradoria da República no Amazonas, nos termos do § 3º do art. 16 da Lei 8.443/1992 c/c o § 7º do art. 209 do Regimento Interno do TCU, para adoção das medidas cabíveis, informando que a presente deliberação, acompanhada do Relatório e do Voto que a fundamenta, está disponível para a consulta no endereço www.tcu.gov.br/acordaos, além de esclarecer que, caso requerido, o TCU poderá fornecer sem custos as correspondentes cópias impressas."
3.	O representante do MP/TCU (peça 48) , subprocurador-geral Lucas Rocha Furtado, concordou com a proposta da unidade instrutiva, entretanto fez as seguintes ponderações em relação às datas para fins de correção monetária:
"Nada obstante, observo que foram consideradas, para fins de atualização monetária do débito a ser atribuído ao Sr. Arnaldo, as datas de emissão das ordens bancárias, conforme peça 3. No entanto, consoante o extrato bancário à peça 7, os valores foram creditados em datas posteriores, devendo, em meu julgamento, serem estas as datas a serem adotadas.
Portanto, o débito a ser ressarcido pela responsável deve observar os seguintes valores e datas de atualização monetária:
	VALOR (R$) 
	DATA

	93.054,00
	28/03/2012

	93.054,00
	03/04/2012

	93.054,00
	30/04/2012

	93.054,00
	04/06/2012

	103.686,00
	03/07/2012

	103,686,00
	02/08/2012

	103.686,00
	05/09/2012

	103.686,00
	02/10/2012

	103.686,00
	05/11/2012

	103.686,00
	04/12/2012

  (...) "
	É o relatório.

não há

Subprocurador-Geral Lucas Rocha Furtado.

TOMADA DE CONTAS ESPECIAL. FNDE. PNAE 2012. OMISSÃO NO DEVER DE PRESTAR CONTAS. CITAÇÃO DO GESTOR E AUDIÊNCIA DO PREFEITO SUCESSOR. REVELIA. EXCLUSÃO DO PREFEITO SUCESSOR DA RELAÇÃO PROCESSUAL. CONTAS IRREGULARES. DÉBITO. MULTA. COMUNICAÇÕES.

TOMADA DE CONTAS ESPECIAL (TCE)

Secretaria de Controle Externo de Tomada de Contas Especial (Secex-TCE).

Tratam os autos de processo de tomada de contas especial instaurada pelo Fundo Nacional de Desenvolvimento da Educação - FNDE, inicialmente em desfavor apenas do Sr. Arnaldo Almeida Mitouso, ex-prefeito de Coari/AM (gestão 2010/2012) , em face da omissão no dever de prestar contas da aplicação dos recursos repassados ao município em virtude do Programa Nacional de Alimentação Escolar - PNAE (exercício 2012) .
Para a execução dos referidos programas, o FNDE transferiu ao município de Coari/AM o montante de R$ 994.332,00, conforme ordens bancárias a seguir discriminadas:
	Datas das ordens bancárias
	Valores Originais (R$) 

	26/03/2012
	93.054,00

	30/03/2012
	93.054,00

	26/04/2012
	93.054,00

	31/05/2012
	93.054,00

	29/06/2012
	103.686,00

	31/07/2012
	103.686,00

	31/08/2012
	103.686,00

	28/09/2012
	103.686,00

	31/10/2012
	103.686,00

	30/11/2012
	103.686,00

O prazo final para a apresentação das prestações de contas expirou em 30/4/2013. Entretanto, não foi apresentada.
No âmbito do FNDE, a responsabilidade foi imputada ao Sr. Arnaldo Almeida Mitouso, o qual permaneceu silente na fase interna da tomada de contas especial. Conforme o relatório de TCE 453/2017 - DIREC/COTCE/CGCAP/DIFIN-FNDE/MEC[footnoteRef:2], o dano correspondeu ao valor total repassado (valor histórico - R$ 994.332,00) .  [2:  Peça 16.] 
O órgão de controle interno corroborou o entendimento do tomador de contas especial[footnoteRef:3]. [3:  Peça 17-20.] 
Nesta Corte de Contas, promoveu-se a citação do Sr. Arnaldo Almeida Mitouso (gestão 2010/2012) , para que apresentasse alegações de defesa quanto à não comprovação da boa e regular aplicação dos recursos recebidos no âmbito do PNAE/2012. Realizou-se, também, a audiência do Sr. Manoel Adail Amaral Pinheiro, ex-prefeito do município no período 2013/2016, para que apresentasse razões de justificativa quanto à omissão no dever de prestar contas destes recursos, nos termos da Súmula 230 do TCU, em virtude de o prazo para prestar contas adentrar o seu mandato e ter ficado omisso.
Devidamente notificados, os responsáveis não se manifestaram.
Por meio da instrução de peça 45 e pareceres de peças 46-47, a unidade instrutiva propõe considerar revéis os responsáveis, julgar irregulares suas contas, condenando o Sr. Arnaldo Almeida Mitouso em débito, com aplicação da multa prevista no art. 57 da Lei 8.443/1992, bem como aplicar ao Sr. Manoel Adail Amaral Pinheiro a multa do art. 58, I, da Lei 8.443/1992. 
O MP/TCU manifestou concordância com a proposta da Secex-TCE, ressaltando, entretanto, para fins de correção monetária, entendimento no sentido de que no cálculo do valor a ser ressarcido pelo responsável devem ser observadas as datas em que os valores foram creditados na conta corrente do município, e não as datas de emissão das ordens bancárias[footnoteRef:4]. [4:  Peça 48] 
II
Concordo, em parte, com a análise empreendida pela Secex-TCE, endossada pelo Ministério Público de Contas, conforme ponderações que passo a tecer.
Não há nos autos elementos que permitam elidir a responsabilidade do Sr. Arnaldo Almeida Mitouso, considerando que não houve prestação de contas, o ex-prefeito foi responsável pela gestão dos recursos, não se manifestou na fase interna desta TCE e nem após sua regular citação no âmbito desta Corte de Contas.
Recai sobre o responsável a obrigação de demonstrar que os recursos federais recebidos foram utilizados na finalidade prevista. Ao não cumprir com a obrigação de comprovar a boa e regular aplicação dos recursos repassados, o gestor não observou o dever expresso no parágrafo único do art. 70 da Constituição Federal, o que configura a existência presumida de débito e enseja o julgamento pela irregularidade das contas.
Dessa forma, as contas do Sr. Arnaldo Almeida Mitouso devem ser julgadas irregulares, com fundamento no art. 16, II, "c", da lei 8.443/1992, com condenação em débito e aplicação da multa do art. 57 da Lei 8.443/1992.
Em relação ao Sr. Manoel Adail Amaral Pinheiro, contudo, verifico que consta a seguinte informação no relatório do tomador[footnoteRef:5]: [5:  Peça 16, p. 3.] 
"8.1. Cumpre esclarecer que, em consulta realizada à Procuradoria Federal no FNDE - PROFE emanou-se o entendimento, nos termos do Parecer nº 767/2008, de que para os casos de omissão a corresponsabilidade somente se aplica quando o prazo para prestação de recai sobre o mandato do Prefeito sucessor, desde que não adotadas as competentes medidas de resguardo ao Erário. No caso em exame, não há que se falar em corresponsabilidade, visto que apesar do prazo para prestação de contas ter se encerrado em 30/04/2013, durante o período de gestão do Sr. Manoel Adail Amaral Pinheiro, este adotou as medidas legais de resguardo ao erário, conforme demonstrado no Sistema de Gestão de Prestação de Contas do FNDE- SiGPC (Peça nº 14) ."
Consta dos autos, ainda, documentação do município de Coari/AM[footnoteRef:6], representado pelo Sr. Manoel Adail Amaral Pinheiro, no qual informa que "não foi deixado nos arquivos da Prefeitura Municipal de Coari, qualquer documentação concernente aos repasses financeiros recebidos, tampouco dispõe dos valores para restituir o que lhe foi dado", incluindo o PNAE 2011/2012, bem como que apresentou notícia-crime junto a Procuradoria da República no Estado do Amazonas (PR-AM-00013754/2012, 016399) , em face da ex-gestor requerendo as providências cabíveis a responsabilização da ex-prefeito." [6:  Peça 13, p. 1-2.] 
Conforme nota 1920/2015/COJAD/PFFNDE/PGF/AGU[footnoteRef:7], os documentos apresentados no processo administrativo suprem o exigido pela Resolução CD/FNDE, bem como pelas resoluções específicas dos programas para retirada do nome do convenente do Siafi ou do Cadin. [7:  Peça 13, p. 12-17.] 
Nesse contexto, não obstante a revelia, há informações de que o Sr. Manoel Adail Amaral Pinheiro, antes da elaboração do relatório do tomador, adotou medidas legais visando ao resguardo do patrimônio público, devendo ser excluído da relação processual.
Destaco que, de acordo com os critérios fixados por intermédio do acórdão 1441/2016-TCU-Plenário, não ocorreu a prescrição da pretensão punitiva desta Corte, considerando que as irregularidades em questão ocorreram entre 1º/1/2012 e 31/12/2012 (exercício relativo à execução das despesas do PNAE/2012) , e que a citação foi ordenada agosto de 2018[footnoteRef:8]. [8:  Peça 29.] 
Por fim, em relação as ponderações do MP/TCU com relação à correção monetária do débito, a despeito de na citação do responsável terem sido mencionadas as datas de emissão das ordens bancárias, na proposta final de encaminhamento apresentada pela unidade instrutiva foram utilizadas as datas em que os valores foram creditados na conta corrente do município, conforme exame exposto no parágrafo 36 da instrução de peça 45. 
***
Diante do exposto, manifesto-me pela aprovação do acórdão que ora submeto à apreciação deste Colegiado.
TCU, Sala das Sessões Ministro Luciano Brandão Alves de Souza, em 19 de maio de 2020.
Weder de Oliveira
Relator